最高法院刑事判決                              八十八年度台上字第四○二二號
    上訴人  台灣高等法院台南分院檢察署檢察官
    被  告  甲○○
右上訴人因被告貪污案件，不服台灣高等法院台南分院中華民國八十八年四月十四日
第二審更審判決（八十八年度重上更(四)字第六號，起訴案號：台灣嘉義地方法院檢察
署八十二年度偵字第三三六○號），提起上訴，本院判決如左：
    主  文
上訴駁回。
    理  由
按刑事訴訟法第三百七十七條規定，上訴於第三審法院，非以判決違背法令為理由，
不得為之。是提起第三審上訴，應以原判決違背法令為理由，係屬法定要件。如果上
訴理由狀並未依據卷內訴訟資料，具體指摘原判決不適用何種法則或如何適用不當，
或所指摘原判決違法情事，顯與法律規定得為第三審上訴理由之違法情形，不相適合
時，均應認其上訴為違背法律上之程式，予以駁回。本件檢察官上訴意旨略稱：(一)據
華南商業銀行嘉義分行（下稱華銀嘉義分行）負責消費性質貸款經辦業務之張淑貞於
調查站應訊時供稱：「楊明斐等十五人，廖連旺等十七人，王進農等三人係由森林及
禎泰二家建設公司集體向本行辦理房屋貸款，本分行即將該等客戶之姓名、房屋座落
、買賣價格、貸款金額及投保房屋火險金額製成明細表，富邦產物及華南產物即派員
至本行或以電話向我查明前述客戶資料，俾利辦房屋火險。簡美等客戶之要保書上所
登載之保險標的物所在、建築等級等相關資料，是由富邦產物保險嘉義分公司林淑美
，親自到本分行抄寫或以電話向我查詢簡美等客戶之資料。林淑美交前述保險佣金時
，皆未特別說明，亦未表明係歸何人所有，乃依總行之規定登記入帳，……」，則本
件係由華銀嘉義分行職員張淑貞依其職掌之職務所推介，被告祇不過透露貸款客戶「
訊息」予保險公司知悉，其推介之作業，係由張淑貞所擔任，原審認係被告所推介，
被告應得該保險佣金云云，顯與論理法則有違。(二)證人林淑美於調查站應訊時稱：「
華銀嘉義分行代為推介客戶參加本公司辦理的房屋火險業務，我係以個人薪水獎金、
績效獎金以客戶保險金額的百分之二十比例給付給華銀嘉義分行佣金，再自八十一年
元月至九月底華銀嘉義分行共代為推介二十位客戶參加本公司之房屋火險業務，我共
給付新台幣三萬四千零九十元予該銀行作為獎勵金。」，又謂：「前述該筆獎勵金款
項係於八十一年七月至八十一年九月間，給付予華銀嘉義分行之獎勵金。」，乃因該
火災保險係由該華銀嘉義分行承辦人張淑貞依總行之規定所推介，該佣金係給付華銀
嘉義分行，自不待言。原審以證人林淑美嗣後迴護被告之證言，認該佣金係給付被告
等等，顯與證據法則有背。(三)按財政部保險司八十三年七月十八日台保司（五）字第
八三一四九四九三一號函，及八十八年一月二十七日台保司（五）字第八八一七七三
九五三號函分別稱：「華南銀行嘉義分行可否從事保險經紀業務乙節，分行承作之保
險經紀業務可統交領有經紀人執業證書之總行處理」；「至於銀行所屬分支機構之貸
款戶辦理標的物財產保險，可由其分支機構依內部規定收件後轉送領有保險經紀人執
業證書之總行專部處理，並須由本部核准之合格保險經紀人簽署；華南銀行嘉義分行
從事保險經紀業務如依上項規定辦理，應無與相關法令牴觸之虞。」而原審即以華銀
嘉義分行本身既無保險經紀人之資格，依法不得以華銀嘉義分行名義從事保險經紀業
務，本即無所謂保險佣金之公款收入可言云云，大作文章。但查上開二件公函，與華
南商業銀行總行七十六年八月十三日業會營會字第五五八九號函及－業營字
第○○八五○號函之意旨相通，此觀第五五八九號函說明(五)各單位代理各保險公司承
攬放款押品及保證之保險業務時，應於要保書上「經紀人欄」註明本行名義為撥付佣
金之對象等等之規定互相吻合。蓋華南銀行營業分支機構遍布台灣地區各地，各種業
務有賴各分行營業單位積極拓展，無法僅由總行單獨營業。在各分行未全面取得產物
保險經紀人執業資格前，通函各地分行在承作保險經紀業務時，要求各分行應於要保
書上「經紀人欄」列載華南銀行總行名義為撥付佣金之對象，實即寓有前開財政部保
險司覆函所稱「統交有產物保險經紀人執業證書之總行處理」之意。華南銀行嘉義分
行承作之產物保險經紀業務，統交華南銀行總行作業保險經紀人，應為正辦，要難假
藉任何名義以迂迴變相方法飽入私囊。何況被告身為華銀嘉義分行之經理，自應秉承
總行之付託，以總行為保險經紀人，收取之保險佣金，應入帳報繳總行，應屬公款，
至為昭然。而其捨此而不為，截留公款而自肥，其有不法所有之意圖甚明。然原審未
注意及此，一再以嘉義分行不得為保險經紀人，而認係被告應得之私人佣金云云，顯
與論理法則有違。(四)本件被告非推介火災保險之人，該保險佣金係公款，有如前述，
華銀嘉義分行在本件案發之前後，所推介之火災保險不勝枚舉，其推介及作業程序，
其模式均相同，何以其餘所推介者均列入公款，唯獨本案係被告所獨得？原審未詳加
調查，又於判決理由未載理由，其判決顯然違背法令。(五)本件係由華銀嘉義分行職員
張淑貞所推介，並非「客戶自行投保」，有如前述，而張淑貞從未在授信案件投保情
形備查簿之備註欄作任何記號，因為本件之客戶皆係委由華銀嘉義分行代投保，而被
告為配合截留本件之公款，即利用職務上之便，在備註欄之「客戶自行投保」上打「
ˇ」，以掩蓋其犯行，灼然明確。若係張淑貞所作之記號，何以自忖不妥而不願保存
該款。職是之故，原審所為之判決亦與證據法則有背云云。
惟查：原判決以公訴意旨略稱：被告甲○○係華銀嘉義分行經理，負責綜理、主管、
監督該分行業務，為依法令從事公務之人員。緣華銀係領有產物保險經紀人執照之保
險經紀人，得相機向該行辦理擔保貸款之客戶，推介保險公司投保產物保險，並向保
險公司領取佣金，且依華銀總行規定，該款項須列入銀行「雜項手續費」帳目之公款
收入。詎於民國八十一年九月初，由富邦產物保險股份有限公司（以下簡稱富邦公司
）職員林淑美，及華南產物保險股份有限公司（以下簡稱華南產險公司）職員王志成
，分別將應給付華銀嘉義分行之保險佣金，各為新台幣（下同）三萬七千七百九十二
元及一萬一千九百九十三元，交予該分行經辦保險經紀佣金收入之領組張淑貞時，為
被告知悉，被告即基於意圖得利之概括犯意，指示張淑貞不必依總行規定登記入帳，
張淑貞不從，被告即令該行不知情之總務蔡德昌簽收該款，並將保險佣金之經收業務
轉交蔡德昌接辦，同日並命蔡德昌將該款交其截留為私有。越數日富邦公司職員林淑
美，又欲將給付該分行之保險佣金一萬一千零四十三元，交予張淑貞列入公款收入，
張淑貞表示已將該項業務轉交蔡德昌辦理，林淑美始將該款轉交蔡德昌收受，因蔡德
昌拒絕承辦該業務，又將該款交予被告截留為私有。被告又基於另一概括犯意，連續
數次指示張淑貞將該行之「授信案件投保情形備查簿」交其審閱，由其在該備查簿內
之備註欄項下，將前開由該分行推介投保而向保險公司領取佣金之客戶，偽記為「客
戶自行投保」，以利截留上開應列入銀行「雜項手續費」公款收入之保險經紀佣金合
計六萬零八百二十八元為私有，足以生損害於華銀營業收入。案經法務部調查局嘉義
市調查站移送偵辦，因認被告涉犯修正前貪污治罪條例第五條第一項第一款之意圖得
利截留公款，及刑法第二百十三條之登載不實公文書罪嫌云云。原審綜核全案卷證資
料，認定及說明被告係於獲悉建設公司將在嘉義地區興建房屋出售，向各該建設公司
爭取房屋建竣時，至華銀嘉義分行辦理貸款成功後，將訊息分別告知富邦公司嘉義分
公司經理蘇秋榮，及華南產險公司嘉義通訊處主任陳超培，由蘇秋榮及陳超培指派營
業員直接向建設公司接洽招攬保險，並非貸款客戶委託華銀嘉義分行代辦，其所收取
之佣金，亦係保險公司營業員自所得之獎勵金勻支，並非保險公司以佣金項目撥付與
華銀嘉義分行。而華銀總行對分行人員透露貸款客戶訊息予保險公司，由保險公司直
接向客戶招攬保險，並無禁止規定，故若因此推介成功，佣金自應歸屬於推介之個人
所得，非屬華南銀行所有之公款，被告並無違背華銀內規及相關法令規定，至華南銀
行總行八十年一月三十日（八十）業營字第○○八五○號函雖稱：「本行多數營業單
位推介產物保險經紀業務之績效，始終不彰，……務請督促所屬，在熱誠、婉轉並遵
重客戶自由意願之原則下，相機向擔保貸款客戶推介保險公司投保產物保險，以增加
佣金收入。」，並指示各單位代理各保險公司承攬放款擔保物投保保險時，應於要保
書上經紀人欄註明「總行」名義為撥付佣金之對象。七十六年八月十三日業營字第五
五八九號函亦稱：各營業單位辦理押貸業務，以經紀人身分介紹或代客辦理保險者，
應向保險公司收取佣金，作為營收處理各云云，但「保險代理人經紀人公證人管理規
則」於八十年十二月三十一日修正後，上開二函意旨，已與該管理規則之規定有違。
華南銀行總行於八十三年九月十六日亦以（八十三）業營字第○七二七七號函稱：「
本行雖曾以八十年一月三十日業營字第○○八五○號函各分行應多向貸款客戶推介保
險以增加佣金收入；惟財政部於八十年十二月三十一日以台財保字第八○一七五○三
○三號令修正發布『保險代理人經紀人公證人管理規則』，依修正後之該規則第四十
條規定，……，本行各分支機構目前已無法以經紀人名義代客戶向保險公司洽訂保險
契約收取佣金。」等語，查本件發生時間在八十一年九月間，已在上開管理規則修正
後，自亦難執華南銀行總行依據修正前管理規則所發之函件，指被告仍負有向擔保貸
款客戶推介保險公司投保產物保險之職責，按華南銀行為省屬公營銀行，則所謂該銀
行之公款收入，當以經營合法業務範圍之款項收入為限。茲華銀嘉義分行本身既無保
險經紀人之資格，依法不得以該分行名義從事保險經紀業務，即無所謂保險佣金之公
款收入之可言。況本件係被告將建商興建房屋出售，並向華銀嘉義分行貸款之訊息告
知保險公司，由保險公司自行招攬，並非由貸款客戶委託華銀嘉義分行代辦保險手續
，被告收受之款項，實係保險公司營業員所得獎勵金，再從中撥付部分予被告，並非
由保險公司以「佣金」項目撥付予華銀嘉義分行之公款，被告要無截留公款犯行之可
言。又本件保險既係由保險公司直接招攬，自合乎「客戶自行保險」之要件，從而被
告於華銀嘉義分行授信案件投保情形備查簿備註欄簽註「客戶自行投保」，所登記之
事項即無不實，此外復查無其他證據足資證明被告確有貪污、偽造文書等犯行，應認
被告之犯罪不足證明，乃撤銷第一審判決，改判諭知被告無罪，已詳細說明其理由，
所為論斷，亦均有卷內資料可供覆按，從形式上觀察，並無違背法令之情形。而張淑
貞於調查站訊問時之如上訴意旨(一)所示之供述，財政部保險司八十三年七月十八日台
保司(五)字第八三一四九四九三一號、八十八年一月二十七日台保司(五)字第八八一七七
三九五三號函，及華南銀行總行七十六年八月十三日（七十六）業營字第五五八九號
、八十年一月三十日（八十）業營字第○○八五○號函，如何均不足為被告不利之認
定，原判決已詳加說明（原判決理由三－(五)、三－(三)－4.－３）。而證人前後之供述
，雖未盡一致，但法院衡情酌理予以取捨，苟無違經驗法則或論理法則，即不得率指
為違法。證人林淑美於調查站時，固曾為上訴意旨(二)所示之不利於被告之供述，但其
後即翻異前供，改稱：保險客戶是甲○○推介，甲○○與本公司經理蘇秋榮熟識，經
由蘇經理介紹，由我承辦甲○○推介之客戶火災保險；佣金是要給付甲○○個人所得
，非給付華銀嘉義分行，該款係自我個人應得之獎勵金撥付，以答謝甲○○介紹之功
勞，因甲○○不在，才將款交給張淑貞等語，前後所供，固未盡一致，但原審衡情酌
理，予以取捨，採信其其後之供述，茲上訴意旨對原審之論斷，究係違背如何之經驗
法則或論理法則，既未依據卷內資料為具體之指摘，徒然摘取原審捨棄不採之證據，
並已加說明之事項，指本件保險係由華銀嘉義分行職員張淑貞依其執掌之職務推介，
佣金應屬華銀嘉義分行所有，林淑美嗣後所供，係迴護被告之詞，原審予以採信，違
背證據法則云云，係以自己之說詞，對原審採證認事之職權行使，漫指為違背法令，
而為單純之事實上爭辯，依首開說明，自非適法之第三審上訴理由，其上訴違背法律
上之程式，應予駁回。
據上論結，應依刑事訴訟法第三百九十五條前段，判決如主文。
中      華      民      國    八十八    年      七      月    二十八    日
                              最高法院刑事第二庭
                                  審判長法官  莊  來  成
                                        法官  呂  潮  澤
                                        法官  謝  俊  雄
                                        法官  白  文  漳
                                        法官  蘇  振  堂
      右正本證明與原本無異
                                              書  記  官
中      華      民      國    八十八    年      八      月      三      日
